臺灣高等法院臺中分院民事判決
111年度上字第359號
上  訴  人  呂浩禾  


訴訟代理人  張瑋妤律師
複 代理 人  羅誌輝律師
被 上訴 人  呂秀玲  
訴訟代理人  林更穎律師
複 代理 人  宋豐浚律師
上列當事人間確認本票債權不存在等事件，上訴人對於中華民國
111年5月23日臺灣臺中地方法院110年度訴字第1932號第一審判
決提起上訴，本院於111年9月21日言詞辯論終結，判決如下：
    主  文
上訴駁回。
第二審訴訟費用由上訴人負擔。
    事實及理由
一、上訴人主張：兩造為姊弟關係，因臺中市○○區○○段○000000
    地號土地及其上同段第0000建號建物（下合稱系爭房地），
    最初登記於兩造之父呂潭景名下，嗣於民國98年7月10日登
    記予伊，後為稅務考量，兩造乃約定借名登記，而於100年6
    月9日以贈與名義將系爭房地所有權登記予被上訴人。因呂
    潭景於110年2月5日起重病住院，伊為照料父親已身心俱疲
    ，且負擔龐大醫療費用，被上訴人不僅未分擔，反於110年2
    月26日以訊息通知伊「…那我來賣房子吧！我負責找仲介看
    屋，你先負責搬離淨屋，若有買方，我負責簽約過戶，你負
    責銀行辦塗銷…我留500萬，其餘的都給你…」，而欲出售系
    爭房地，伊為確保系爭房地之所有權可回復登記於自己名下
    ，乃於110年3月9日協同被上訴人於訴外人鄭○○地政士經營
    之○○地政事務所簽署「借名返還-以贈與方式辦理登記協議
    書」（下稱系爭登記協議書），鄭○○並以擔保系爭登記協議
    書之履行為由，要求伊簽發如附表所示面額新臺幣（下同）
    300萬之本票（下稱系爭本票），然伊簽署系爭登記協議書
    及系爭本票時已陷於憂鬱症，意思能力實有欠缺，意思表示
    應屬無效；況依系爭登記協議書第5條第1項所載：「乙方於
    簽立本協議書當日開立本票一紙，面額新台幣三百萬元…」
    、「立協議書人呂浩禾（以下簡稱甲方）、呂秀玲（以下簡
    稱乙方）」以觀，伊顯無簽發系爭本票之義務；復兩造就系
    爭房地所成立之借名登記契約，伊因基於對被上訴人之信賴
    ，未以書面或口頭方式約定，亦未約定報酬，被上訴人自無
    向伊請求給付報酬之請求權，是兩造間對系爭本票並無債權
    之基礎法律關係；且被上訴人未曾支付任何對價即取得系爭
    房地之登記名義，自未取得票據法上權利，爰依民事訴訟法
    第247條第1項提起本件確認系爭本票債權不存在之訴，並依
    不當得利之規定請求返還系爭本票。縱認系爭本票債權存在
    ，亦請審酌被上訴人趁伊罹身心症宿疾，且係無對價取得系
    爭本票，本於誠信原則酌減給付之數額。並聲明：⒈確認被
    上訴人持有系爭本票之票據債權對於上訴人不存在。⒉被上
    訴人應將系爭本票返還予上訴人（原審為上訴人敗訴之判決
    ，上訴人聲明不服，提起上訴）。並上訴聲明：⒈原判決廢
    棄。⒉確認被上訴人持有系爭本票之票據債權對於上訴人不
    存在。⒊被上訴人應將系爭本票返還予上訴人。　　
二、被上訴人則以：兩造於110年3月9日簽署系爭登記協議書，
    伊依約交付系爭房地權狀予代書及配合辦理系爭房地移轉登
    記完畢後，上訴人即應支付300萬元給伊，並由上訴人開立
    同額本票即系爭本票作為擔保，原約定110年4月30日給付，
    後兩造於110年4月21日變更給付期限為同年5月31日，系爭
    登記協議書約定300萬元是附負擔贈與，然期限屆至後上訴
    人未給付，伊方行使系爭本票以實現債權，此屬執票人行使
    票據權利，至系爭登記協議書第5條第1項之約定付款方式應
    為誤繕，雙方真意應是由上訴人開立本票以擔保債權，系爭
    本票具有原因關係，上訴人之主張應無理由等語，資為抗辯
    。並答辯聲明：⒈上訴駁回。⒉如受不利判決，願供擔保請准
    宣告免為假執行。
三、兩造不爭執事項（見本院卷第86頁）：
  ㈠兩造於110年3月9日簽署原證3之系爭登記協議書，並於110年
    4月21日簽署協議書變更內容（見原審卷第55頁）。
　㈡系爭本票（即原證1）係上訴人所簽發。
　㈢系爭房地原登記於被上訴人名下，於110年3月24日以贈與為
    原因登記於上訴人名下。
　㈣上訴人並未依系爭登記協議書約定支付300萬元予被上訴人。
    　　
四、兩造爭執事項（見本院卷第86頁）：
  ㈠兩造簽署系爭登記協議書，是否基於兩造間前有借名登記之
    約定？
　㈡上訴人主張被上訴人對系爭本票之票據債權不存在，有無理
    由？　　
五、本院得心證之理由：　　
(一)按確認法律關係之訴，非有原告有即受確認判決之法律上利
    益者，不得提起之；確認證書真偽或為法律關係基礎事實存
    否之訴，亦同。民事訴訟法第247條第1項定有明文。又所謂
    有即受確認判決之法律上利益，係指法律關係存否不明確，
    原告在法律上之地位有不安之狀態存在或有受侵害之危險，
    而此種不安之狀態或危險，能以確認判決除去者而言。本件
    上訴人主張其所簽發之系爭本票，經被上訴人聲請本票裁定
    ，經臺灣臺中地方法院（下稱臺中地院）以110年度司票字
    第3177號裁定准予強制執行在案，有該裁定在卷可佐（見原
    審聲字卷第31至32頁），而上訴人否認系爭本票債權存在，
    顯然兩造就系爭本票債權存在與否已發生爭執，如不訴請確
    認，上訴人在私法上之地位將有受侵害之危險，是上訴人提
    起本件確認系爭本票債權不存在之訴，即有受確認判決之法
    律上利益。　　
(二)上訴人並未證明其簽署系爭登記協議書之意思表示有所欠缺
    ：
　①上訴人主張其自104年10月1日起至111年1月11日止，罹有憂
    鬱症並多次就診，故其簽立系爭登記協議書時意思能力有所
    欠缺，經地政士鄭○○告知簽發本票屬系爭登記協議書之約定
    項目，方簽發系爭本票云云，惟為被上訴人所否認。查，上
    訴人固提出中山醫學大學附設醫院診斷證明書為佐（見原審
    訴字卷第155頁），然依該診斷證明書之記載，上訴人雖經
    醫師診斷「重鬱症，復發，重度無精神病特徵」，並自104
    年10月1日起至111年1月11日止皆有就診，惟其於109年1月
    至110年3月9日簽署系爭登記協議書之期間，每月固定回診
    ，顯見系爭登記協議書簽發前，上訴人所罹病症穩定控制，
    且該診斷證明書並未指明110年3月9日上訴人簽署系爭登記
    協議書當時存有無意識或精神錯亂情形，再參酌以系爭登記
    協議書第3條復載明：「雙方曾於公所協調借名返還未果---
    -」等語，顯見兩造簽署系爭登記協議書時，並非事出突然
    之舉，而係經公所協調借名返還未果後，再經協商後始由兩
    造簽署系爭登記協議書，則上訴人主張簽署時意思能力有所
    欠缺云云，要與上述歷程之客觀情形不符，故上訴人此部分
    所為主張，非屬無疑，況上訴人簽署系爭登記協議書後，嗣
    又於110年4月21日為變更系爭登記協議書約定之支付300萬
    元日期，並再簽署「協議書變更內容」文件（見原審訴字卷
    第55頁），足證上訴人所述意思表示欠缺一情，尚無足採信
    。
　②又上訴人簽署系爭登記協議書及簽發系爭本票之原因，業經
    兩造記載於系爭登記協議書（詳後述），上訴人亦已簽名、
    蓋章於後，自屬知之甚詳，地政士鄭○○縱有告知，亦屬提醒
    ，上訴人基於自由意思簽署系爭登記協議書及系爭本票，自
    應就系爭本票負發票人責任。
(三)兩造簽署系爭登記協議書是否基於兩造間前有借名登記之約
    定：
　①按解釋契約，固須探求當事人立約時之真意，不能拘泥於契
    約之文字，但契約文字業已表示當事人真意，無須別事探求
    者，即不得反捨契約文字而更為曲解（最高法院109年度台
    上字第218號判決意旨參照）。觀諸系爭登記協議書第1行明
    白記載「--茲為乙方（即被上訴人）名下借名登記之不動產
    雙方協議以贈與之方式登記返還甲方--」，可知系爭登記協
    議書係為解決借名登記於被上訴人名下之不動產，應如何登
    記返還上訴人而協議，至於不動產內容亦於第1條、第2條分
    別載明（即為系爭房地），而系爭房地原登記在被上訴人名
    下，於110年3月24日以贈與為原因登記於上訴人名下，為兩
    造所不爭執，由此可知，系爭登記協議書簽署前，系爭房地
    所以登記於被上訴人名下，係因兩造間存有借名登記之約定
    所致。
　②兩造於系爭登記協議書第3條約定「今雙（漏「方」字）經協
    商同意附條件返還，即由甲方支付乙方新台幣三百萬元整，
    而乙方同意將本案標示土地及建物以贈與之方式移轉登記返
    還甲方」、第5條約定「付款方式：乙方於簽立本協議書當
    日開立本票一紙，面額新台幣三百萬元整，付款日雙方約定
    於登記完畢後30日內申請貸款於核撥當日付款，即甲方向玉
    山銀行等金融機構貸款支付新台幣三百萬元整，甲方並應於
    申貸同時，於金融機構指定將新台幣三百萬元撥付至乙方指
    定之帳戶。以上本票約定由乙方簽收後交由民豐地政士簽名
    保管，款項兌現時，該本票自動作廢返還甲方，若甲方違約
    則於不動產再次登記回復乙方名義後將本票返還甲方。」等
    語，上訴人並於簽署系爭登記協議書同日即110年3月9日簽
    發系爭本票，是自上開第3條、第5條文義及上訴人簽署系爭
    本票之行為綜合以觀，第5條內容中「付款方式：乙方於簽
    立本協議書當日開立本票一紙，面額新台幣三百萬元整」，
    其中「乙方」二字明顯係將「甲方」誤植，即正確內容應係
    「甲方（即上訴人）於簽立本協議書當日開立本票一紙」，
    方有其後「甲方向玉山銀行等金融機構貸款支付新台幣三百
    萬元整」、「甲方應於申貸同時，於金融機構指定將三百萬
    元撥付至乙方指定之帳戶」、「款項兌現時，該本票自動作
    廢返還甲方」等內容之約定，從而，可見上訴人主張其無簽
    發系爭本票之義務等語，並無可採。　　
(四)被上訴人就系爭本票對上訴人之票據債權仍存在：
　①依前所述，系爭登記協議書已載明兩造係為借名登記被上訴
    人名下之系爭房地返還上訴人之方式而作約定，且依第3條
    約定，上訴人同意支付被上訴人300萬元，被上訴人則同意
    將系爭房地以贈與之方式移轉登記予上訴人，至系爭本票之
    簽發，依第5條約定，則在擔保300萬元之支付，是系爭登記
    協議書之約定即為系爭本票之原因關係，被上訴人已依約移
    轉系爭房地予上訴人，而上訴人迄未依約支付300萬元，被
    上訴人自得主張系爭本票之票據權利；況上訴人是依系爭登
    記協議書之約定而簽發系爭本票，已如上述，則兩造最初借
    名登記契約之約定內容為何，本院即無審酌之必要。
　②上訴人雖以被上訴人行使權利有違誠信原則，並請求酌減給
    付數額，惟上訴人於簽署系爭登記協議書時，意思表示並無
    欠缺，亦已如前述，且系爭登記協議書為兩造合意簽署，上
    訴人係依系爭登記協議書之約定簽發系爭本票，被上訴人則
    依約定行使票據權利，難認被上訴人行使權利有違民法第14
    8條可言。
　③再依系爭登記協議書第5條約定，上訴人支付300萬元時，系
    爭本票自動作廢返還上訴人，若上訴人違約，則於不動產再
    次登記回復被上訴人名義後將本票返還上訴人，亦即系爭本
    票兌現或系爭房地登記回復被上訴人名義時，被上訴人方有
    返還系爭本票予上訴人之義務，上訴人未能證明上開約定情
    況業已發生，則其請求被上訴人返還系爭本票，亦非有據。
　④據上，系爭本票既係擔保被上訴人對上訴人之300萬元債權，
    並非無債之原因關係存在，上訴人主張被上訴人對系爭本票
    無債權之基礎法律關係，難認有據，其依不當得利之法律關
    係請求返還系爭本票，亦非有據，均無法准許。
六、綜上所述，上訴人主張被上訴人取得系爭本票欠缺債之原因
    關係或為無對價取得，均難採信，是其請求確認被上訴人持
    有系爭本票之票據權利對上訴人不存在，暨依不當得利之法
    律關係，請求被上訴人返還系爭本票，均為無理由，不應准
    許。從而原審所為上訴人敗訴之判決，並無不合。上訴論旨
    指摘原判決不當，求予廢棄改判，為無理由，應駁回其上訴
    。
七、本件事證已臻明確，兩造其餘之攻擊或防禦方法及所用之證
    據，經本院斟酌後，認為均不足以影響本判決之結果，爰不
    逐一論列，附此敘明。
八、據上論結，本件上訴為無理由，依民事訴訟法第449條第1項
    、第78條，判決如主文。
中　　華　　民　　國　　111 　年　　10　　月　　12　　日
                  民事第三庭    審判長法　官  黃玉清
　　　　　　　　　　　　　　          法　官  葛永輝
　　　　　　　　　　　　　　　        法　官  許旭聖
正本係照原本作成。
如不服本判決，應於收受送達後20日內向本院提出上訴書狀，其
未表明上訴理由者，應於提出上訴後20日內向本院補提理由書狀
（均須按他造當事人之人數附繕本）。因疫情而遲誤不變期間，
得向法院聲請回復原狀。
上訴時應提出委任律師或具有律師資格之人之委任狀；委任有律
師資格者，另應附具律師資格證書及釋明委任人與受任人有民事
訴訟法第466條之1第1項但書或第2項所定關係之釋明文書影本。
如委任律師提起上訴者，應一併繳納上訴裁判費。

                                      書記官  江丞晏 

中　　華　　民　　國　　111 　年　　10　　月　　12　　日


附   表：
票號 發票日 票面金額 發票人 受款人 到期日 WG0000000 110年3月9日 300萬元 呂浩禾 呂秀玲 無